ACORDAO-COMPLETO-2341345

ACÓRDÃO 437/2019 ATA 6/2019 - PLENÁRIO

VISTOS, relatados e discutidos estes autos de auditoria operacional que teve por objetivo a avaliação de políticas públicas de inclusão social e produtiva do Governo Federal no Estado do Piauí,
ACORDAM os Ministros do Tribunal de Contas da União, reunidos em Sessão Plenária, ante as razões expostas pelo Relator, com fundamento nos arts. 36 e 37 da Resolução TCU 259/2014 c/c o art. 169, inciso V, do Regimento Interno, em considerar cumpridos os objetivos da auditoria e encerrar o presente processo com o seu apensamento definitivo ao TC Processo 017.192/2018-8.

Auditoria (FOC) com objetivo de avaliar políticas de inclusão social e produtiva do governo Federal, em especial às voltadas para inclusão no mercado de trabalho por meio de ações do Ministério do Trabalho e Ministério do Desenvolvimento Social. (SEC-PI)

Ministério da Educação, Ministério do Trabalho (extinto) e Ministério da Cidadania (Secretaria do Desenvolvimento Social

3. Interessado: Tribunal de Contas da União

13.1. Ministros presentes: José Mucio Monteiro (Presidente), Benjamin Zymler, Augusto Nardes, Raimundo Carreiro (Relator), Ana Arraes e Bruno Dantas.
13.2. Ministros-Substitutos convocados: Augusto Sherman Cavalcanti, Marcos Bemquerer Costa e André Luís de Carvalho.

RAIMUNDO CARREIRO

Adoto, como relatório, com alguns ajustes e supressões, a instrução produzida pela Secex/PI sobre a matéria dos autos (peça 21) :
"I. Apresentação
1.	Trata-se de Fiscalização de Orientação Centralizada (FOC) , instrumentalizada por meio de auditoria operacional, com o objetivo de avaliar políticas de inclusão social e produtiva do governo Federal, em especial as voltadas para inclusão no mercado de trabalho por meio de ações do Ministério do Trabalho e Ministério do Desenvolvimento Social, bem como condicionalidades da educação voltadas para o Programa Bolsa Família. 
2.	A coordenação da FOC ficou a cargo da Secretaria de Controle Externo da Previdência – SecexPrevidência, unidade técnica responsável pela consolidação dos relatórios de auditoria produzidos pelas demais unidades técnicas estaduais participantes deste trabalho. 
Introdução
Deliberação que originou o trabalho
3.	Acórdão 1827/2017-TCU-Plenário, de 23/8/2017 (TC Processo 020.126/2015-8) [relator Ministro José Múcio Monteiro].
Visão Geral do Objeto
4.	O objeto da auditoria, sob responsabilidade da Secex-PI, subdividiu-se em ações contemplando tanto políticas ligadas ao Ministério do Trabalho, quanto políticas ligadas ao Ministério do Desenvolvimento Social, conforme abaixo:
Sistema Nacional de Emprego (Sine) ;
Condicionalidades do Programa Bolsa Família;
Plano Progredir.
5.	O Sistema Nacional de Emprego (Sine) , criado pelo Decreto 76.403/75, tem como principais ações a intermediação de mão de obra, a habilitação ao seguro-desemprego e o encaminhamento para cursos de qualificação social e profissional.  
6.	A execução das ações no âmbito do Sine ocorre mediante a celebração de Convênios Plurianuais do Sine (CPSINE) com as Unidades da Federação, municípios com mais de 200 mil habitantes, e entidades privadas sem fins lucrativos.
7.	O estado do Piauí, por meio da Secretaria do Trabalho e Empreendedorismo (SETRE) , firmou com o Ministério do Trabalho dois convênios (Siconv 775249/2012 e 775629/2012) , sendo que somente o Convênio Siconv 775629/2012 recebeu recursos no valor de R$ 2.359.949,00.
8.	Quanto às condicionalidades do Programa Bolsa Família (PBF) , a fiscalização limitou-se a verificar estritamente os requisitos educacionais no que concerne ao acompanhamento da frequência escolar e diagnóstico das razões da baixa ou não frequência, que objetivam enfrentar a evasão e estimular a permanência e a progressão educacional de crianças e jovens em situação de vulnerabilidade constantes do PBF.
9.	A frequência escolar de estudantes incluídos no PBF deve ser de no mínimo 85% para crianças e adolescentes de 6 a 15 anos, e de 75% para jovens de 16 e 17 anos. A gestão da frequência é realizada pelas secretarias municipais e estaduais de educação no âmbito do Sistema Presença e, posteriormente, disponibilizada para o Ministério do Desenvolvimento Social (MDS) , com os registros dos motivos de baixa frequência.  
10.	A partir da identificação do descumprimento de condicionalidades é necessário o acompanhamento familiar pelos serviços de assistência social do município, com o respectivo registro do acompanhamento no Sistema de Condicionalidades (Sicon) .    
11.	Já o Plano Progredir, instituído pelo Decreto 9.160/2017, constitui um conjunto articulado de ações de inclusão produtiva para pessoas inscritas no Cadastro Único para Programas Sociais do Governo Federal (CadÚnico) . 
12.	São objetivos do Progredir, dentre outros, estimular e ampliar o acesso de pessoas incluídas no CadÚnico ao mundo do trabalho e propiciar melhores condições de emprego e renda; e incentivar ações municipais e estaduais de inclusão produtiva.
13.	A Secretaria de Assistência Social do município de Guadalupe/PI indicou projeto para ser contemplado com recursos do Progredir, contudo, o projeto não logrou êxito, bem como o projeto não está em atividade naquela municipalidade.
14.	Os trabalhos foram executados entre os dias 4 a 18 de outubro de 2018 nas cidades de Teresina/PI, Floriano/PI e Guadalupe/PI, com aplicação de questionários e solicitação de informações. Os detalhes da execução da auditoria estão dispostos na parte deste relatório que trata da metodologia utilizada.
Objetivo e questões de auditoria
15.	A presente auditoria teve por objetivo avaliar políticas de inclusão social e produtiva do governo Federal, em especial às voltadas para inclusão no mercado de trabalho por meio de ações do Ministério do Trabalho e Ministério do Desenvolvimento Social, bem como as condicionalidades da educação voltadas para o Bolsa Família.
16.	A partir do objetivo do trabalho e a fim de avaliar em que medida os recursos estão sendo aplicados de acordo com a legislação pertinente, formularam-se as questões adiante indicadas:
Questão 1: A atuação do Sine contribui para a inclusão socioeconômica das pessoas em situação de vulnerabilidade?
Questão 2: As condicionalidades de Educação do Programa Bolsa Família (PBF) são eficazes na manutenção dos alunos em sala de aula contribuindo para inclusão socioeconômica?
Metodologia utilizada
17.	Os trabalhos foram realizados em conformidade com as Normas de Auditoria do Tribunal de Contas da União (Portaria-Segecex 280, de 8 de dezembro de 2010, alterada pela Portaria-TCU 168 de 30 de junho de 2011) e com observância aos Padrões de Auditoria de Operacional estabelecidos pelo TCU (Portaria-Segecex 4 de 6 de fevereiro de 2010) .
18.	As questões de auditoria e os questionários a serem aplicados foram definidos pela unidade técnica coordenadora da FOC com a realização de workshop na sede do Instituto Serzedelo Corrêa, em Brasília/DF, entre os dias 27 e 29 de agosto de 2018.
19.	O planejamento dos trabalhos no âmbito da Secex-PI ocorreu entre os dias 17/9/2018 e 2/10/2018. Já a fase de execução foi realizada no período de 3/10/2018 a 18/10/2018.
20.	Na fase de planejamento procedeu-se a visitas técnicas e encaminhamento de expedientes de apresentação e solicitação de informações aos seguintes órgãos: Secretaria de Estado da Educação do Piauí (Seduc/PI) ; Sistema Nacional de Emprego no Piauí (Sine/PI) ; Secretaria Municipal de Educação de Teresina (Semec) ; Secretaria Municipal de Cidadania, Assistência Social e Políticas Integradas de Teresina (Semcaspi) ; Secretaria Municipal de Educação de Guadalupe/PI (Semec) e Secretaria Municipal de Trabalho e Desenvolvimento Social de Guadalupe (SMTDS) .
21.	Os trabalhos desenvolveram-se em Teresina/PI e Guadalupe/PI. As entrevistas foram realizadas com representantes dos órgãos acima mencionados, além da Escola Estadual Benjamin Baptista (Teresina/PI) ; Escola Municipal Noé Fortes (Teresina/PI) e Escola Estadual João Pinheiro (Guadalupe/PI) .
22.	Em contato com as secretarias de educação do estado e dos municípios selecionados, o efeito surpresa das visitas/aplicação de questionários ficou parcialmente prejudicado em razão do contato prévio com os gestores para agendamento da reunião com os respectivos diretores das escolas. 
23.	A equipe selecionou o município de Guadalupe/PI, distante 336 km de Teresina/PI, em razão da inscrição do projeto “Mães Empreendedoras” no Plano Progredir, contudo, o projeto não está em funcionamento, razão pela qual não foi possível responder ao questionário específico deste programa.
24.	No deslocamento até Guadalupe/PI a equipe realizou visita técnica ao posto do Sine/PI, na cidade de Floriano/PI, para conhecer a realidade da intermediação da mão de obra no interior do estado.
25.	A auditoria permitiu a obtenção de uma boa visão da dinâmica da execução dos programas de intermediação de mão de obra, sob responsabilidade do Sine/PI, bem como das condicionalidades do Programa Bolsa Família pela área de educação e assistência social dos entes visitados.     
Limitações inerentes à auditoria
26.	Ausência de informações do Plano Progredir no Município de Guadalupe/PI e contato prévio com gestores da educação para agendamento de visitas às escolas selecionadas, mitigando o efeito surpresa.
Volume de recursos fiscalizados
27.	SICONV N. 775629/2012 - R$ 2.359.949,00
Benefícios estimados da fiscalização
28.	Detecção de gargalos e contribuição com a melhor eficiência e efetividade da execução dos programas socioeconômicos fiscalizados.  
Descrição da Situação Encontrada e Achados de Auditoria
29.	Esta seção tem a finalidade de descrever as situações encontradas pela equipe de auditoria, consideradas relevantes para relato, bem como a descrição dos eventuais achados de auditoria dos objetos auditados.
I.	Sistema Nacional de Emprego – Piauí (Sine/PI) 
30.	O Sine/PI compõe a estrutura da Secretaria de Trabalho e Empreendedorismo do Estado do Piauí (SETRE) , na mesma linha hierárquica da Diretoria Financeira e da Diretoria de Qualificação. O Sine matriz está localizado no centro da cidade de Teresina onde há grande fluxo de transporte coletivo de passageiros e fácil acesso ao público em geral. 
31.	Além do Sine matriz existem mais três postos em Teresina/PI e mais quatorze postos em municípios de diferentes regiões do estado. Não há Sine municipal no Piauí.
32.	O convênio Siconv n. 775629/2012 foi assinado em 31/12/2012 entre o Ministério do Trabalho e Emprego e a Secretaria de Trabalho e Empreendedorismo do Estado do Piauí (SETRE) , cujo objeto trata de ações para a inclusão socioeconômica dos trabalhadores no mercado de trabalho, no âmbito do Sine.
33.	Referido convênio previa o repasse pelo governo federal, entre os anos de 2012 a 2016, na quantia de R$ 7.064.918,68, contudo, somente o valor de R$ 2.359.948,90 foi desembolsado (33% do valor total previsto para desembolso) , sendo que a última parcela, na data de 26/5/2015, foi no valor de R$ 621.350,11.
34.	Em resposta ao Ofício de Requisição n. 003/2018 (Fiscalis 327/2018) , a Coordenadora Operacional do Sine/PI informou que consta em saldo da conta do convênio o valor de R$ 798.405,69 e que o mesmo está sem utilização (peça 20) . O Governo do Piauí está arcando com todas as despesas de custeio e de manutenção do Sine/PI.	 
35.	O Sine/PI, propriamente, não qualifica os candidatos a emprego, contudo, a SETRE, por meio da Diretoria de Qualificação e da Agência de Empreendedorismo, promove treinamentos, mas sem contar com recursos federais, segundo informado pela gestão da Secretaria. Há também, no edifício da matriz, atendimento a pessoas com necessidades especiais.  
36.	Entre 2017 e junho/2018, o Sine/PI encaminhou 8.280 pessoas para entrevistas junto a empregadores, contudo, somente 850 (10,27%) foram colocados no mercado de trabalho, segundo informações do próprio Sine.
37. 	O Sine/PI, no período analisado (2017 até junho/2018) , captou 6.603 vagas junto a empregadores, o que evidencia a atuação do órgão na intermediação da mão de obra. Contudo, frisa-se novamente, que a falta de apoio financeiro do governo federal pode ser fator limitante para atuação mais ampla do Sine/PI, a exemplo de capacitação de mão de obra.
38.	A equipe de auditoria, além do Sine/PI – Matriz, visitou o posto de atendimento localizado na cidade de Floriano/PI, que funciona no denominado espaço cidadania, uma central de serviços ao cidadão mantido pelo Governo do Piauí. Segundo relato de funcionários do Sine, há falta de material básico como papel de expediente e linha telefônica, o que dificulta a intermediação da mão de obra junto aos empregadores locais.
	Achado SINE/PI
	- Descontinuidade de desembolso de recursos de convênio federal contribui para deficiências nas ações de intermediação e de qualificação de mão de obra. 
	Critérios:
Decreto 6.170, de 25/7/2007;
Resolução Codefat 783/2017 (Art. 2º, §3º, item III) 
   Evidências:
Formulário Sine (peça 19) ;
Convênio Siconv n. 775629/2012 (peça 20) ;
Observação direta da equipe de auditoria.
   Causas da ocorrência do achado:
Falta de repasse de recursos do Governo Federal;
Possível inadimplência do Governo do Piauí.
Efeitos/Consequências do achado:
Falta de suporte material para a captação de vagas;
Ausência de cursos de qualificação.
Recomendações e Encaminhamentos:
O achado de auditoria será analisado de forma sistêmica pela Secex-Previdência, ao consolidar os relatórios desta Fiscalização de Orientação Centralizada (FOC) , razão pela qual propõe-se o apensamento destes autos ao TC Processo 017.192/2018-8.
Benefícios Esperados:
Espera-se que a cooperação financeira do Governo Federal contribua com a intermediação e qualificação de mão de obra no estado do Piauí.
[...]
II.	Condicionalidades de Educação do Programa Bolsa Família
39.	Para aferir a efetividade das condicionalidades de educação do Programa Bolsa Família (PBF) , a equipe de auditoria aplicou questionários em duas escolas localizadas em Teresina/PI, uma escola localizada na cidade de Guadalupe/PI e em dois Centros de Referências de Assistência Social (CRAS) . Além desses equipamentos públicos, aplicou-se questionários nas secretarias de educação dos municípios de Teresina/PI e de Guadalupe/PI.
40.	As escolas estaduais contam com sistemas próprios de controle de presença de todos os alunos, sejam ou não beneficiários do PBF. Trata-se do sistema “mobieduca.me”, que consiste em controle eletrônico de presença a partir da apresentação da carteira do estudante ao adentrar a escola. 
41.	As escolas municipais de Teresina também estão aderindo ao “mobieduca.me”, porém, paralelamente, controlam a presença por meio de lista de chamada física. Ressalta-se que o sistema “mobieduca.me” não se interliga com o Sistema Presença do Ministério da Educação, pelo menos até o término do período desta auditoria.  
42.	A Secretaria Municipal de Educação do território das escolas, após a abertura do Sistema Presença, que fica disponível para lançar a frequência dos alunos beneficiários do PBF, imprime as relações com os nomes dos alunos e as encaminham para as escolas. A direção da escola, então, preenche os dados demandados quanto às frequências e devolve para a Secretaria Municipal de Educação.
43.	A Secretaria Municipal de Educação, de posse das fichas preenchidas pelas escolas, lança os dados das frequências no Sistema Presença. No caso de Teresina/PI, percebeu-se grande logística para a alimentação do Sistema Presença, sendo que no território, no período de junho/julho de 2018, estavam registrados 63.245 alunos cadastrados no PBF. A equipe para alimentar o sistema compõe-se de 11 pessoas.
44.	No período analisado (junho/julho de 2018) , o descumprimento com efeito (cujos alunos/famílias devem ser acompanhados pelo CRAS) , foi de 650 alunos (1,03%) . Já o descumprimento sem efeito foi de 252 alunos (0,4%) , totalizando 902 descumprimentos de frequência (1,43%) , de um universo de 63.245 alunos PBF.  
45.	O CRAS não tem acesso ao Sistema Presença e somente tem conhecimento dos motivos da baixa frequência mediante acesso ao Sistema de Condicionalidades (Sicon) . Relatou-se como desafios do processo de acompanhamento das condicionalidades, no âmbito do CRAS, a escassez de recursos humanos e materiais.    
46.	Conforme as respostas aos questionários, bem como as falas dos entrevistados, muitas das vezes o próprio Diretor das escolas faz a busca ativa dos alunos, beneficiários do PBF ou não. Também foi relatada a realização de reuniões entre escolas, assistência social e pais de alunos, porém não foram apresentadas atas ou comprovações de tais reuniões.
47.	No município de Guadalupe/PI, que possui aproximadamente 10,5 mil habitantes, percebeu-se ausência de relacionamento entre a Secretaria de Educação Municipal, Secretaria Municipal do Trabalho e Desenvolvimento Social, CRAS e Escola Estadual João Pinheiro quanto a ações junto às famílias com problemas nas condicionalidades do PBF.
48.	Em Teresina/PI, também há percepção semelhante a acima relatada, inclusive com sugestão dos gestores entrevistados, a título de desafio do processo de acompanhamento das condicionalidades, de se formar uma rede de atores para acompanhar mais de perto as famílias beneficiárias e não beneficiárias do PBF, formada, por exemplo, pelo Conselho Tutelar, Ministério Público e CRAS. 
	Achados Condicionalidades da Educação do Programa Bolsa Família (PBF) 
	- Ausência de maior integração entre as áreas de educação e de assistência social no acompanhamento das famílias descumpridoras das condicionalidades. 
	- Não há integração do Sistema Presença aos Sistemas de Gestão Estadual/Municipal
	Critérios:
Referencial de Governança de Políticas Públicas – Coordenação
	Evidências:
Respostas aos questionários (peça 19) ;
Observação da equipe de auditoria.
   Causas da ocorrência dos achados:
Falta de maior coordenação entre os atores das condicionalidades do PBF;
O Sistema Presença não contemplou possibilidade de interface com sistema de gestão de presença escolar local.
Efeitos/Consequências do achado:
Ausência de maior acompanhamento, orientação e suporte aos alunos e famílias pertencentes ao PBF;
Possibilidade de duplicidade de esforços.
Recomendações e Encaminhamentos:
O achado de auditoria será analisado de forma sistêmica pela Secex-Previdência, ao consolidar os relatórios desta Fiscalização de Orientação Centralizada (FOC) , razão pela qual propõe-se o apensamento destes autos ao TC Processo 017.192/2018-8.
Benefícios Esperados:
Espera-se que a maior integração entre os atores envolvidos nas condicionalidades da educação promova maior eficiência na execução do PBF e, consequentemente, maior inclusão socioeconômica desse público.
[...]
Conclusão 
49.	A auditoria operacional realizada no Estado do Piauí, diante das evidências colhidas, pode concluir que o Sine/PI procura contribuir com a inclusão socioeconômica das pessoas em situação de vulnerabilidade, diante das vagas captadas junto a empregadores e encaminhamentos para entrevista, na dinâmica de intermediação de mão de obra. 
50.	Contudo, a conversão em colocados no mercado de trabalho (10,27%) pode ser considerada baixa, tendo como possível contribuição para a situação encontrada a descontinuidade de desembolso de recursos de convênio federal firmado com o Estado do Piauí para a qualificação de trabalhadores pelo Sine/PI.
51.	Quanto às condicionalidades da educação do Programa Bolsa Família (PBF) , verifica-se o empenho dos profissionais envolvidos nas áreas de educação e de assistência social, contudo, percebe-se ausência de maior integração entre as duas áreas mencionadas no tocante ao acompanhamento das famílias descumpridoras das condicionalidades.
52.	Relativamente aos sistemas de tecnologia da informação utilizados, percebe-se a não integração do Sistema Presença com sistemas de gestão de frequência de alunos de base local, contribuindo para retrabalhos.       
 
Proposta de Encaminhamento
53.	Ante todo o exposto, submetem-se o autos à consideração superior, propondo apensar o presente TC Processo 027.023/2018-4 ao TC Processo 017.192/2018-8 (sob responsabilidade da Secretaria de Controle Externo da Previdência – SecexPrevidência) , para consolidação das informações constantes deste relatório capazes de agregar valor à avaliação geral das políticas de inclusão social e produtiva do governo Federal.”
										
                   É o Relatório.

não há

Não atuou

AUDITORIA OPERACIONAL DO ÂMBITO DA FOC INCLUSÃO ECONÔMICA. AVALIAÇÃO DAS POLÍTICAS PÚBLICAS DE INCLUSÃO SOCIAL E PRODUTIVA DO GOVERNO FEDERAL COM ENFOQUE NA INCLUSÃO NO MERCADO DE TRABALHO. IDENTIFICAÇÃO DE DEFICIÊNCIAS E DE BOAS PRÁTICAS. APENSAMENTO DOS AUTOS AO PROCESSO PRINCIPAL

RELATÓRIO DE AUDITORIA (RA)

SEC-PI (extinta Secex/PI)

Inicialmente, registro que atuo nos presentes autos por força do art. 152 do Regimento Interno do TCU (RI/TCU) .
2.	Trata-se de auditoria operacional inserida na Fiscalização de Orientação Centralizada (FOC) Inclusão Socioeconômica, que está sendo desenvolvida sob a coordenação da Secretaria de Controle Externo da Previdência (SecexPrevidência) e tem por objetivo avaliar políticas públicas federais de inclusão social e produtiva da população carente e em vulnerabilidade social.
3.	Nesta ação de controle, em particular, a Sec-PI buscou identificar, com base em visitas e aplicações de questionários previamente elaborados pela equipe de coordenação da FOC,  as ações voltadas para inclusão no mercado de trabalho por meio de atividades do Ministério do Trabalho (extinto) e do Ministério do Desenvolvimento Social (atualmente Secretaria do Desenvolvimento Social integrante do Ministério da Cidadania) , bem assim as  condicionalidades da educação voltadas para o Programa Bolsa Família.
4.	Em relação ao Sine/PI, a equipe de auditoria concluiu que a entidade esforça-se por contribuir com a inclusão socioeconômica das pessoas em situação de vulnerabilidade. Para tanto, oferece vagas captadas junto a empregadores e faz encaminhamentos para entrevista no âmbito da dinâmica de intermediação de mão de obra (IMO) . 
5.	Entretanto, a taxa de conversão de pessoas colocadas no mercado de trabalho (10,27%) é baixa, o que pode ser atribuído à descontinuidade de desembolso de recursos de convênio federal firmado com o Estado do Piauí para a qualificação de trabalhadores pelo Sine/PI.
6.	No que se refere às condicionalidades da educação do Programa Bolsa Família (PBF) , foi percebido pela equipe de auditoria  o empenho dos profissionais envolvidos nas áreas de educação e de assistência social.  De outro lado, restou demonstrada a ausência de maior integração entre os agentes das referidas áreas no que tange o acompanhamento das famílias descumpridoras das condicionalidades.
7.	Por fim, a equipe de auditoria verificou que existem retrabalhos injustificados em razão da inexistência de integração dos sistemas de tecnologia da informação utilizados, mormente no que concerne o Sistema Presença com os sistemas de gestão de frequência de alunos de base local.
8.	Feitas essas considerações, e uma vez que esta auditoria integra FOC cujo respectivo relatório principal, a ser produzido pela SecexPrevidência, desenvolverá os resultados ora reportados, referentes ao Estado do Piauí, de forma sistêmica e consolidada com as de outros estados participantes, cabe determinar o apensamento dos presentes autos ao processo consolidador (TC Processo 017.192/2018-8) . 
Em face do exposto, Voto por que seja adotado o Acórdão que ora submeto ao escrutínio do Pleno.
TCU, Sala das Sessões Ministro Luciano Brandão Alves de Souza, em 27 de fevereiro de 2019.
RAIMUNDO CARREIRO 
Relator